臺灣高等法院臺中分院刑事判決
111年度金上訴字第1107號

上  訴  人  
即  被  告  謝明輝
上  訴  人  
即  被  告  王柏智
上列上訴人因加重詐欺等案件，不服臺灣彰化地方法院109年度
訴字第1178號中華民國111年1月26日第一審判決（起訴案號：臺
灣彰化地方檢察署109年度偵字第5573號、第5730號、第8092號
、第10135號、第10771號、第10815號、第11755號、第11756號
、第11757號、第11758號、第12018號、第13113號、第13498號
），提起上訴，本院判決如下：
    主  文
上訴駁回。
    犯罪事實
一、謝明輝、王柏智均自109年3月間起，加入洪晧翔(綽號變態
    ，另經檢察官發布通緝)所屬以實施詐術為手段，具有持續
    性、牟利性之有結構性組織之詐欺集團（該詐欺集團另有陳
    ○○、陳佑誠、梅盛開、王○○、劉宗昇、張葦澄、陳俊民、王
    柏智、王俊男、李世宏等成員，均經法院另行審結），而分
    別為下列行為：
（一）陳○○、王○○、謝明輝、張葦澄、劉宗昇與洪晧翔及所屬之
      詐欺集團成員，共同意圖為自己不法所有，並基於三人以
      上共同冒用公務員名義詐欺取財、行使偽造公文書、洗錢
      之犯意聯絡，先由詐欺集團某不詳之成員以附表編號1所
      示之詐騙方法詐騙丙○○，致丙○○信以為真而陷於錯誤，依
      指示接續於附表編號1所示之時間，將如附表編號1所示之
      金額，匯款至如附表編號1所示劉宗昇、謝明輝、張葦澄
      之帳戶內，足以生損害於丙○○、臺灣臺北地方檢察署之公
      信力、公文書管理與公務員職務執行之正確性。
    1.劉宗昇於附表編號1所示之時間、地點，搭乘具有幫助詐
      欺及洗錢犯意之施硯于所駕駛車牌號碼0000-00號自用小
      客車前往提領贓款，王○○、陳○○、洪晧翔則各自駕駛車輛
      在附近監控劉宗昇提款之過程，嗣劉宗昇接續於附表編號
      1所示之時間、地點，以金融卡提領或臨櫃提款方式領取
      共計新臺幣（下同）117萬元之現金，並直接交付給洪晧
      翔或轉交給王○○，王○○再轉交給陳○○，陳○○再交付給洪晧
      翔，而掩飾、隱匿詐欺犯罪所得之去向。
    2.謝明輝於附表編號1所示之時間、地點，搭乘王○○駕駛之
      不詳車號之自用小客車前往提領贓款，而陳○○、洪晧翔則
      各自駕駛車輛在附近監控謝明輝提款之過程，嗣謝明輝接
      續以其帳戶金融卡提領或臨櫃提款方式領取共計300萬元
      之現金，並將款項交付予王○○，王○○再將款項交付予在附
      近監控之洪晧翔，而掩飾、隱匿詐欺犯罪所得之去向，謝
      明輝因而獲取15萬元之報酬。
　　⒊張葦澄於附表編號1所示之時間、地點，搭乘王○○駕駛之不
      詳車號之自用小客車前往提領贓款，而陳○○、洪晧翔則各
      自駕駛車輛在附近監控張葦澄提款之過程，嗣張葦澄接續
      以其帳戶金融卡提領或臨櫃提款方式，或委由其不知情之
      妻劉庭亘以金融卡提領方式，合計領取共計764萬元之現
      金，並將款項交付予王○○，王○○再將款項交付予在附近監
      控之洪晧翔，而掩飾、隱匿詐欺犯罪所得之去向。
（二）陳○○、王○○、梅盛開、陳佑誠、洪晧翔、王柏智等人與該
      詐欺集團成員共同意圖為自己不法所有，基於三人以上共
      同冒用公務員名義詐欺取財、行使偽造公文書、洗錢之犯
      意聯絡，先由詐欺集團某不詳成員以附表編號2所示之詐
      騙方法詐騙乙○○，致乙○○信以為真而陷於錯誤，依指示接
      續於附表編號2所示之時間，將如附表編號2所示之金額，
      匯款至如附表編號2所示之王柏智帳戶內，足以生損害於
      乙○○、臺灣臺北地方檢察署之公信力、公文書管理與公務
      員職務執行之正確性。其後，王柏智、王○○於接獲陳○○（
      其在109年5月7日入監執行）、陳佑誠或梅盛開之指示後
      ，王柏智隨即搭乘王○○所駕駛之車牌號碼000-0000號自用
      小客車前往提領贓款，梅盛開則駕駛不詳車號之自用小客
      車搭載陳佑誠尾隨在王○○所駕車輛後方監控，嗣由王柏智
      依序於附表編號2所示之時間、地點，接續以金融卡提領
      或臨櫃取款之方式，提領附表編號2所示之金額，並將款
      項交付給王○○，王○○於當日將現金交付給梅盛開，復由梅
      盛開將現金交付給洪晧翔，而掩飾、隱匿詐欺犯罪所得之
      去向。王柏智因而獲取6萬元之報酬。
二、案經乙○○訴由臺中市政府警察局第五分局報告臺灣彰化地方
    檢察署檢察官偵查起訴，丙○○訴由彰化縣警察局溪湖分局報
    告臺灣臺中地方檢察署陳請臺灣高等檢察署臺中檢察分署檢
    察長令轉臺灣彰化地方檢察署檢察官偵查起訴。
    理  由
壹、證據能力部分
一、組織犯罪防制條例第12條第1項中段規定：「訊問證人之筆
    錄，以在檢察官或法官面前作成，並經踐行刑事訴訟法所定
    訊問證人之程序者為限，始得採為證據。」係以立法排除被
    告以外之人於警詢或檢察事務官調查中所為之陳述，得適用
    刑事訴訟法第159條之2、第159條之3及第159條之5之規定，
    故證人於警詢時之陳述，於違反組織犯罪防制條例案件，即
    絕對不具有證據能力，自不得採為判決基礎；至於共犯被告
    於偵查中以被告身分之陳述，仍應類推適用上開規定，定其
    得否為證據（最高法院97年度台上字第1727號、102年度台
    上字第3990號判決意旨參照）。上開組織犯罪防制條例第12
    條第1項規定，係排除一般證人於警詢陳述之證據能力之特
    別規定，然被告於警詢之陳述，對被告本身而言，則不在排
    除之列（最高法院102年度台上字第2653號判決意旨參照）
    。故本案上訴人即被告謝明輝、王柏智（下稱被告謝明輝、
    王柏智）以外之人於警詢時之陳述，依前揭說明，對於被告
    自身違反組織犯罪防制條例之罪名，即絕對不具證據能力，
    不得採為判決之基礎。
二、按被告以外之人於審判外之言詞或書面陳述，除法律有規定
    者外，不得作為證據，刑事訴訟法第159條第1項固有明文。
    惟被告以外之人於審判外之陳述，雖不符刑事訴訟法第159
    條之1至之4之規定，而經當事人於審判程序同意作為證據，
    法院審酌該言詞陳述或書面陳述作成時之情況，認為適當者
    ，亦得為證據；當事人、代理人或辯護人於法院調查證據時
    ，知有第159條第1項不得為證據之情形，而未於言詞辯論終
    結前聲明異議者，視為有前項之同意，同法第159條之5亦定
    有明文。查本案後引具有傳聞性質之證人證述及書面證據資
    料，均為被告以外之人審判外之陳述而屬傳聞證據，檢察官
    及被告王柏智於本院審理時對於上開具傳聞性質之證人證述
    及其他證據資料之證據能力，均表示同意作為證據，且於言
    詞辯論終結前亦未聲明異議。本院審酌相關證人證述及其他
    證據資料作成時之情況，核無違法取證或其他瑕疵，認為以
    之作為證據為適當，上開具傳聞性質之證人證述及相關證據
    資料，自得做為證據。
三、本件判決以下引用之非供述證據，經本院於審理時依法踐行
    調查證據程序，與本案待證事實具有自然之關聯性，且無證
    據證明係公務員違法取得之物，依法自得作為證據。
貳、認定犯罪事實所憑證據及理由
　　上揭犯罪事實，業據被告謝明輝於原審準備程序及審理中均
    坦承不諱，惟辯稱：我並未取得報酬15萬元云云。被告王柏
    智於原審及本院審理時固坦承有提供本件帳戶予他人使用，
    並於附表編號2所示時、地搭乘王○○駕駛之車輛前往提領款
    項，並將所提領款項交付給王○○之事實，惟矢口否認有何參
    與犯罪組織、加重詐欺、行使偽造公文書及洗錢等犯行，並
    辯稱：我原來是Uber司機，後來因為乘客陳○○說他的公司有
    辦理貸款，陳○○並給他公司人員的聯絡方式，後來公司人員
    說，我目前帳戶之金流數目較低，辦理貸款程序較冗長，可
    幫我製造金流進出，以利貸款，且我見每次提領之款項皆為
    「乙○○」所匯入，王○○並有拿出一紙有乙○○之年籍資料、上
    有乙○○之簽名及指印之文件，我才相信云云。惟查：
一、被告2人上開所坦承之事實，核與告訴人丙○○、乙○○於警詢
    時指證之情節相符，復有附表各編號證據出處欄所示之證據
    附卷可佐（告訴人及其他共犯於警詢及偵查中非以證人身分
    應訊之證述，僅用以證明被告2人涉犯加重詐欺、行使偽造
    公文書、洗錢犯行等事實，不引用作為認定上開被告2人違
    反組織犯罪防制條例相關罪名之證據），足認被告2人上開
    任意性自白與事實相符，應堪認定。
二、被告謝明輝雖以前詞置辯，然查：
（一）證人王○○於原審審理時證稱：我於109年3月18日有載被告
      謝明輝去領詐欺贓款，他上午領完錢、拿上車之後就交給
      我，當天下午被告謝明輝有拿到報酬，是陳○○拿給被告謝
      明輝的朋友或是被告謝明輝，金額我不知道，他們去交付
      報酬時我在車上沒有下車。詐欺集團都是先把錢算完才會
      把報酬拿給陳○○，陳○○才會把報酬給我們等語（見原審卷
      二第188至193頁）。
（二）證人陳○○於偵訊時證稱：被告謝明輝是我朋友的朋友，被
      告謝明輝拿到的成數是我給被告謝明輝的等語（見他字第
      3973號卷第130頁）。復於原審審理時證稱：我在偵訊時
      之證述實在，被告謝明輝是他朋友介紹進來的，我不知道
      被告謝明輝跟他朋友是什麼關係，感覺被告謝明輝很聽他
      朋友的話，我將報酬15萬元給被告謝明輝時，被告謝明輝
      跟他朋友都在場，被告謝明輝叫我直接拿給他朋友，我就
      拿給他朋友，被告謝明輝也沒有講什麼，報酬是領完錢之
      後的下午給他們的等語（見原審卷二第222至234頁）。
（三）觀上開證人所述，均一致證稱被告謝明輝有取得提款贓款
      之報酬，且詐欺集團提供報酬予提領贓款之人，亦與常情
      無違，縱係交給介紹被告謝明輝加入本案詐欺集團之朋友
      ，亦係經被告謝明輝之授意，自無礙於詐欺集團有將提領
      贓款之報酬交給被告謝明輝一情，是被告謝明輝確有取得
      報酬15萬元，應堪認定。
三、被告王柏智雖以前詞置辯，然查：
（一）被告王柏智就其所辯係遭詐欺集團偽稱係貸款公司所騙一
      節，除提出上有手寫乙○○姓名、住址、身分證字號及指紋
      等資料之翻拍影本1張外，並未提出任何對話紀錄或書面
      資料以實其說。佐以證人王○○於原審審理時證稱：我有於
      109年4月22日至同年5月13日這段期間，載被告王柏智提
      領詐欺贓款，我不清楚被告王柏智為何提供存摺、印章，
      我只負責確認被告王柏智是不是真的有這些東西，提領款
      項之前，上手會先透過工作機指示我，也會跟被告王柏智
      通話，被告王柏智領完錢再交給我。我不曾假裝是貸款公
      司的人跟被告王柏智講話，也沒有跟被告王柏智講貸款的
      事，我拿資料給被告王柏智看時，有講說這個資料是為了
      讓領錢比較順利，他也沒有疑問，認真講他也知道那是假
      的，被告王柏智在車上看到資料有說感覺怪怪的，本來說
      不領，但後來變態有打電話跟他溝通，怎麼溝通我不曉得
      ，但之後被告王柏智還是有去領錢，卷內乙○○的資料是被
      告王柏智領錢之前給他看的，會希望去領錢的人背起來，
      領錢比較好領，所以認真講他們都是在清楚的情況下去領
      錢的等語（見原審卷二第193至194、212、218至219頁）
      。證人陳○○於原審審理時證稱：我有問被告王柏智要不要
      賺錢，他說要，所以我就跟他拿帳戶，當時他沒有問伊要
      賺什麼錢，我也沒有假裝是貸款公司的人要幫他做金流等
      語（見原審卷二第232至233頁）。顯見與被告王柏智接觸
      之證人王○○、陳○○均未有假冒貸款公司、或以要幫被告王
      柏智美化金流等理由誆騙被告王柏智提供帳戶並提領款項
      之情，被告王柏智空言稱證人陳○○告知係貸款公司，欲幫
      其美化帳戶以利貸款等情，已與上開證人所述不符，且上
      開證人於本案均已全部認罪，並經法院判決，衡無誣陷被
      告王柏智之必要，上開證人所述，應堪採信。
（二）衡諸利用他人帳戶從事收取財產犯罪之贓款、避免遭檢警
      查緝等情，早經政府機構或治安機關一再透過報章媒體、
      網際網路等方式廣為報導，此亦顯係一般人依其日常生活
      經驗所得輕易預見。再按一般辦理貸款之目的均係為儘快
      取得金錢以資使用，且申辦貸款者首重當係確保日後得以
      順利取得申貸之款項，衡情必會確認為其辦理貸款者之身
      分、核貸過程、利息計算標準、日後償還方式等詳細資料
      。經查，被告王柏智自述為高中畢業、從事餐飲業，並兼
      職Uber司機，堪認被告王柏智在本案發生時，已累積相當
      社會閱歷。然其自承並未查證陳○○之真實姓名及年籍資料
      ，亦未確認陳○○所稱可協助其做帳或讓其帳戶資金往來漂
      亮一點，較容易申請貸款等說詞之真實性及合法性，更未
      確認所謂「貸款公司」之相關資料及合法性，亦未見被告
      王柏智確認其洽談辦理貸款之細節、流程等事宜，參以被
      告王柏智自承：伊有去銀行辦過貸款，有核貸等語（見原
      審卷二第23頁），是被告王柏智曾有依循正常借貸途徑，
      成功向銀行申辦取得貸款之經驗。其貿然提供帳戶予不詳
      之人，並協助提領匯入其中之款項再轉交他人，此實與一
      般正常借貸程序不符，亦顯與日常生活及社會經驗有違；
      且觀諸附表編號2所示被告王柏智前往取款之地點，遍佈
      臺中市、苗栗縣、彰化縣多達9處，顯然係為掩人耳目並
      避免遭查緝，而故意選擇不同之地點取款，被告王柏智辯
      稱係為辦理貸款而製造金流云云，顯難採信。基上所述，
      堪認依被告王柏智個人之生活經驗及智識程度以觀，顯然
      知悉其所提供之帳戶，係遭詐欺集團作為詐欺他人既遂時
      之轉帳、匯款或存款帳戶使用，而作為該詐欺集團犯罪之
      工具，是其主觀上顯有參與該詐欺集團之犯意，且有分工
      實施之情形，至堪認定。
（三）被告王柏智雖提出上有手寫乙○○姓名、住址、身分證字號
      及指紋等資料之翻拍影本1張（見偵字第13113號卷第163
      頁），然單就該資料實無法看出為何人所寫及資料之正確
      性，更無從證明乙○○之身分，已堪認被告王柏智辯稱伊因
      此相信乙○○確為貸款公司之人云云，難以採信。復經證人
      王○○於原審審理時證稱該紙資料為詐欺集團所提供，目的
      係希望提領車手將該資料背起來，以利臨櫃提領，已如上
      述，堪認詐欺集團提供上開資料無非係為避免被告王柏智
      於臨櫃提款遭質疑而已，實難據為有利於被告之認定。
（四）就報酬部分，被告王柏智雖辯稱：起訴書所載之6萬元報
      酬，係伊向同案被告王○○借的錢，而非報酬云云（見原審
      卷二第68頁）。然查，證人王○○於原審審理時證稱：被告
      王柏智領錢有拿到報酬，前幾次是陳○○拿給他的，我有看
      到，陳○○去執行觀察勒戒後，換我拿報酬給被告王柏智，
      我沒有借錢給被告王柏智過等語（見原審卷二第193至194
      、218頁）；證人陳○○亦於原審審理時證稱：伊確實曾經
      交付報酬給被告王柏智等語（見本院卷二第228至229頁）
      。是證人王○○、陳○○均證稱有交付報酬予被告王柏智，證
      人王○○並否認有借錢給被告王柏智一情，佐以證人王○○與
      被告王柏智非親非故，且知悉被告王柏智需貸款之情形下
      ，豈可能任意出借並非小數之6萬元予被告王柏智，又車
      手提領款項得領取報酬，亦與常情無違，是被告王柏智辯
      稱所取得之6萬元並非報酬云云，洵非可採。
（五）查本案詐欺集團，除對告訴人等施以詐術之真實姓名年籍
      不詳之詐欺集團其他成員外，尚有向被告王柏智拿帳戶之
      證人陳○○、載被告王柏智前往提領贓款之證人王○○，及透
      過工作機指示被告王柏智提款之上手共同參與詐欺取財之
      實行，顯見本件共同從事詐欺取財犯行之詐欺集團成員已
      有3人以上，且被告王柏智主觀上對此亦有認識，甚為明
      確。
四、綜上，本案事證明確，被告2人之犯行均堪認定，應予依法
    論科。　　
參、論罪科刑
一、刑法上偽造文書罪，係著重於保護公共信用之法益，即使該
    偽造文書所載名義制作人實無其人，而社會上一般人仍有誤
    信其為真正文書之危險，仍難阻卻犯罪之成立（最高法院54
    年度台上字第1404號判決意旨參照）。次按刑法上所稱之公
    文書，係指公務員職務上制作之文書。若由形式上觀察文書
    之制作人為公務員且文書之內容係就公務員職務上之事項所
    制作，即使該偽造之公文書上所載製作名義機關不存在或該
    文書所載之內容並非該管公務員職務上所管轄，惟社會上一
    般人無法辨識而仍有誤信其為真正之危險時，仍難謂其非公
    文書。經查，本案詐欺集團成員偽造如附表編號1、2所示之
    公文書，並用以向告訴人等行使，而附表編號1、2所示之公
    文書，形式上皆表明係臺灣臺北地方法院地檢署、臺北地檢
    署所出具，雖與我國公務機關「臺灣臺北地方檢察署」之機
    關正式全銜不符，且該等文件上有關「監管科」係被告所屬
    詐欺集團所杜撰，實際上並不存在於司法實務，然一般人苟
    非熟知法務或司法系統組織或業務運作，尚不足以分辨該等
    文件上所載各部門是否實際存在，仍有誤信該等文書為公務
    員職務上所製作之真正文書之危險，是縱該等文書所載部分
    名稱或部分製作名義人乃屬虛構或冒用，惟揆諸前揭說明，
    該等文書仍屬偽造之公文書無訛。再按文書之影印本或複印
    本，與抄寫或打字者不同，實係原本內容之重複顯現，且其
    形式、外觀、即一筆一劃，亦毫無差異，於吾人社會生活上
    自可取代原本，被認為具有與原本相同之社會機能與信用性
    （憑信性），故在一般情形下皆可適用，而視其為原本制作
    人直接表示意思之內容，成為原本制作人所作成之文書，自
    非不得為偽造文書罪之客體（最高法院91年度台上字第7543
    號判決意旨參照）。本案詐欺集團成員偽造如附表編號1、2
    所示之公文書後，以傳真之方式，將上開偽造公文書交由告
    訴人等收受，揆諸前開說明，傳真所產生之影本，亦屬偽造
    之公文書。
二、核被告謝明輝就附表編號1所為，被告王柏智就附表編號2所
    為，均係犯刑法第216條、第211條之行使偽造公文書罪、第
    339條之4第1項第1款、第2款之三人以上共同假冒公務員犯
    詐欺取財罪、洗錢防制法第14條第1項之洗錢罪及違反組織
    犯罪防制條例第3條第1項後段之參與犯罪組織罪。本案詐欺
    集團成員就附表編號1、2所示同一告訴人遭詐欺陸續匯款後
    ，由上開各編號所示之提款車手出面進行數次提款行為，係
    於密接時間內，侵害同一告訴人之財產法益，其分次提款行
    為之獨立性極為薄弱，依一般社會健全觀念，在時間差距上
    ，難以強行分開，刑法評價上，以視為數個舉動之接續施行
    ，均為包括之一行為予以評價，俱為接續犯。被告謝明輝、
    王柏智所犯偽造公印文、偽造印文之行為，係偽造公文書之
    階段行為，且偽造公文書之低度行為，為行使之高度行為所
    吸收，均不另論罪。被告謝明輝、王柏智就上開犯行，各係
    以1行為觸犯數罪名，均為想像競合關係，應依刑法第55條
    之規定，從較重之三人以上共同冒用公務員名義詐欺取財罪
    處斷。
三、按共同正犯，係共同實行犯罪行為之人，在共同意思範圍內
    ，各自分擔犯罪行為之一部，相互利用他人之行為，以達其
    犯罪之目的，其成立不以全體均參與實行犯罪構成要件之行
    為為要件，其行為分擔，亦不以每一階段皆有參與為必要，
    倘具有相互利用其行為之合同意思所為，仍應負共同正犯之
    責。又共同正犯之意思聯絡，原不以數人間直接發生者為限
    ，即有間接之聯絡者，亦包括在內。如甲分別邀約乙、丙犯
    罪，雖乙、丙間彼此並無直接之聯絡，亦無礙於其為共同正
    犯之成立（最高法院99年度台上字第1323號、77年台上字第
    2135號判決意旨參照）。本案被告謝明輝、王柏智所參與之
    本案詐欺集團，有明確之組織分工，且成員至少有3人以上
    ；雖被告2人未必對全部詐欺集團成員有所認識或知悉其等
    之確切身分，亦未必實際參與全部詐欺取財等犯行，然此一
    間接聯絡犯罪之態樣，正為具備一定規模詐欺犯罪所衍生之
    細密分工模式，參與犯罪者透過相互利用彼此之犯罪角色分
    工，而形成一個共同犯罪之整體以利施行詐術，是其等實均
    有以自己共同犯罪之意思，在共同犯意聯絡下，相互支援、
    供應彼此所需地位，相互利用他人行為，以達共同詐欺取財
    之目的，自應分別就該詐欺集團所為附表編號1、2所示犯行
    ，各論以共同正犯。
四、按參與犯罪組織而參與情節輕微者，得減輕或免除其刑，且
    於偵查及法院均自白者，減輕其刑，雖為組織犯罪防制條例
    第3條第1項但書、第8條第1項後段所明定；又犯前2條之罪
    ，在偵查或審判中自白者，減輕其刑，固亦為洗錢防制法第
    16條第2項所明文。查被告謝明輝就本案犯罪事實，已於偵
    查及法院審理中坦承不諱，然此部分因被告謝明輝所為參與
    犯罪組織、隱匿特定犯罪所得去向而洗錢部分，與其所為加
    重詐欺取財之行為，依想像競合犯而從一較重之加重詐欺取
    財罪處斷，且上開重罪並無法定減刑事由，自均無從適用上
    開條項規定減刑（最高法院108年度台上字第3563號刑事判
    決意旨參照），僅由本院於量刑時一併衡酌該部分減輕其刑
    事由。
五、按刑法第59條之酌量減輕其刑，必須犯罪另有特殊之原因與
    環境等等，在客觀上足以引起一般同情，認為即予宣告法定
    低度刑期尤嫌過重者，始有其適用；至於犯罪之動機、犯罪
    之手段、犯罪後坦承犯罪、態度良好，或係無不良素行、經
    濟困難、獨負家庭生活等情狀，僅可為法定刑內從輕科刑之
    標準，不得據為酌量減輕之理由（最高法院45年台上字第11
    65號判決要旨參照）。經查，被告2人參與本案詐欺集團，
    造成告訴人等鉅額之損失，甚值非難，且危害社會秩序甚鉅
    ，此等犯罪情狀，在客觀上實難認有何足以引起一般同情而
    顯可憫恕，或科以最低度刑仍嫌過重之情形，自均難依刑法
    第59條規定酌減其刑，附此敘明。
肆、本院之判斷
一、原審認被告2人之犯行罪證明確，適用刑事訴訟法第299條第
    1項前段、組織犯罪防制條例第3條第1項後段、洗錢防制法
    第14條第1項、刑法第11條、第28條、第339條之4第1項第1
    款、第2款、第216條、第211條、第55條、第38條之1第1項
    前段、第3項、第219條等規定，並以行為人之責任為基礎，
    審酌被告謝明輝、王柏智均年輕體健，理應依循正途獲取穩
    定經濟收入，竟因缺錢花用，率然加入詐欺集團，並斟酌其
    等於集團中之角色及分工輕重不同，惡性不同，又其等所為
    侵害告訴人等財產法益，雖均非擔任直接詐騙告訴人等之工
    作，然所為分屬該詐欺集團不可或缺之角色，其等之犯罪動
    機、目的及手段均應非難，其等所屬詐欺集團以結構性分工
    方式，向告訴人等行騙，顯危害社會善良秩序與風氣甚鉅，
    更增加檢警查緝困難，所為實有不該；並審酌被告謝明輝坦
    承犯行，惟爭執未取得報酬，被告王柏智矢口否認犯行，且
    均未能與告訴人等達成和解、賠償告訴人等之犯後態度，另
    考量告訴人等之意見，並審酌告訴人等遭詐騙之情節及財物
    ；暨考量被告謝明輝自陳高中肄業，從事電器行工作，自營
    業，收入不穩定，已婚，有2個未成年子女，與太太及小孩
    同住，月支出3、4萬元，在外欠債70多萬元，每月需償還1
    萬元；被告王柏智自陳高中畢業，從事餐飲業，為外場服務
    人員及廚師，月薪約3萬2,000元，未婚無子女，與母同住，
    每個月需給其母5,000至1萬元之生活費，月開銷約3萬元之
    智識程度、家庭生活及經濟狀況等一切情狀，分別量處被告
    謝明輝有期徒刑1年3月、被告王柏智有期徒刑1年4月。暨認
    ：⑴組織犯罪防制條例第3條第3項規定：「犯第1項之罪者，
    應於刑之執行前，令入勞動場所，強制工作，其期間為3年
    。」就受處分人之人身自由所為限制，違反憲法比例原則及
    憲法明顯區隔原則之要求，與憲法第8條保障人身自由之意
    旨不符，經司法院釋字第812號解釋自110年12月10日公布日
    起，失其效力。是被告2人所犯該條例第3條第1項後段之參
    與犯罪組織罪部分，爰均不諭知強制工作之保安處分。⑵被
    告謝明輝、王柏智本案之犯罪所得各為15萬、6萬元，應依
    刑法第38條之1第1項前段、第3項規定宣告沒收，並於全部
    或一部不能沒收或不宜執行沒收時，追徵其價額。⑶扣案之
    被告謝明輝所有之新光商業銀行存摺1本、金融卡1張及印鑑
    章1顆，固為其本案參與犯罪組織、實施或預備詐欺、洗錢
    等犯行所用之物，然金融卡、存摺、印鑑章等物品價值低微
    又具有相當之專屬性，其名義人得隨時辦理掛失、補發，沒
    收與否不具有刑法上之重要性，爰依刑法第38條之2第2項規
    定，不予宣告沒收。⑷由被告等人所屬詐欺集團之姓名年籍
    不詳成員傳真交付予告訴人等收受屬偽造之「台北地檢署監
    管科」公文、「台北地檢署監管科收據」（告訴人丙○○收到
    5張、告訴人乙○○收到8張），既已傳真交付而向告訴人等行
    使，已非該詐欺集團所有之物，自不得諭知沒收。惟其上偽
    造之「臺灣臺北地方法院檢察署印」公印文、「檢察官林俊
    廷」印文、「主任檢察官陳鴻達」印文（告訴人丙○○所收受
    之「台北地檢署監管科收據」中，109年3月23日金額206萬
    元之收據，其上之檢察官印文為「主任檢察官陳鴻達」，本
    案中其餘公文及收據則均為「檢察官林俊廷」），均應依刑
    法第219條規定，不論屬於犯人與否，宣告沒收。⑸洗錢防制
    法第18條第1項固規定：「犯第14條之罪，其所移轉、變更
    、掩飾、隱匿、收受、取得、持有、使用之財物或財產上利
    益，沒收之；犯第15條之罪，其所收受、持有、使用之財物
    或財產上利益，亦同。」但刑法第11條亦規定：「本法總則
    於其他法律有刑罰、保安處分或沒收之規定者，亦適用之。
    但其他法律有特別規定者，不在此限。」故於行為人犯洗錢
    防制法第14條之罪時，除適用洗錢防制法第18條第1項前段
    所定沒收之特別規定外，刑法第38條之2第2項過苛條款之規
    定，洗錢防制法並無特別排除之明文，則依據刑法第11條規
    定，自得加以適用。查被告謝明輝、王柏智就本件所提領之
    贓款，已全數轉交上手，此部分未扣案之詐欺犯罪贓款，並
    非被告2人所有，亦非在其實際掌控中，其無任何處分權限
    ，如就此部分款項亦對上開被告諭知沒收、追徵，實屬過苛
    ，爰不予宣告沒收。經核所為認事用法均無違誤，量刑亦均
    屬妥適。
二、被告謝明輝上訴意旨略以：我太太罹患癌症，且還有2個未
    成年子女要照顧，原審量刑過重等語。被告王柏智上訴意旨
    略以：我案發時是白牌車司機，因疫情收入不穩，無法負荷
    家中生計，才會遭受他人利用，深感懊悔，於察覺帳戶遭警
    示後即積極配合警方行動，犯後態度良好，原審未及審酌此
    部分，刑度恐有稍重之虞；我現今努力工作賺錢扶養家人，
    母親年歲已高須要扶養，客觀上顯有引起一般人之憐恕，原
    審判決漏未審酌上情而適用刑法第59條減刑之規定；我願意
    賠償告訴人，且誠心認錯，家中尚有年邁母親需要扶養，請
    求宣告緩刑等語。惟按刑罰之量定，屬法院自由裁量之職權
    行使，應審酌刑法第57條所列各款事由及一切情狀，為酌量
    輕重之標準，並非漫無限制；量刑輕重係屬事實審法院得依
    職權自由裁量之事項，苟已斟酌刑法第57條各款所列情狀而
    未逾越法定刑度，不得遽指為違法；且在同一犯罪事實與情
    節，如別無其他加重或減輕之原因，下級審量定之刑，亦無
    過重或失輕之不當情形，則上級審法院對下級審法院之職權
    行使，原則上應予尊重（最高法院72年度台上字第6696號、
    75年度台上字第7033號判決意旨參照）。查原審就被告2人
    所為量刑，已參酌上開理由，並具體斟酌刑法第57條各款所
    列情形，且未逾法定刑之範圍，亦與罪刑相當原則、比例原
    則無違，要無輕重失衡或偏執一端之情形，量刑尚屬妥適。
    又被告王柏智尚難依刑法第59條規定減輕其刑，已據本院於
    理由欄參之五詳述；且其所為造成告訴人乙○○鉅額損失，迄
    今仍未與告訴人乙○○達成和解，填補告訴人乙○○所受損失，
    復未能坦承犯行，難認有真誠悔意，本院認尚難以宣告緩刑
    。基上所述，被告2人仍執前詞提起上訴，均無理由，應予
    駁回。
三、被告謝明輝經合法傳喚，無正當理由不到庭，爰不待其陳述
    逕行一造辯論判決。　　
據上論斷，應依刑事訴訟法第368條、第371條，判決如主文。
本案經檢察官余建國提起公訴，檢察官戊○○到庭執行職務。
中　　華　　民　　國　　111 　年　　7 　　月　　5 　　日
            刑事第九庭   審判長法　官　紀  文  勝
                               法　官  姚  勳  昌
                               法　官  紀  佳  良 
以上正本證明與原本無異。
如不服本判決應於收受送達後20日內向本院提出上訴書狀，其未
敘述上訴理由者，並得於提起上訴後20日內向本院補提理由書狀
（均須按他造當事人之人數附繕本）「切勿逕送上級法院」。因
疫情而遲誤不變期間，得向法院聲請回復原狀。 

                               書記官  洪  鴻  權
　　　　　　　　　　　　　　　 
中　　華　　民　　國　　111 　年　　7 　　月　　5 　　日
附表
編號 告訴人 詐騙方法  匯款時間、金額 （單位：民國/新臺幣） 匯入銀行帳號（人頭帳戶） 提領車手 提領時間、金額 提款地點 證據出處 1 丙○○ 詐欺集團某不詳之成員自109年3月16日9時6分許起，分別佯稱為健保署人員、刑事警察局偵一隊隊長「陳國良」、臺灣臺北地方檢察署檢察官「林俊廷」之名義，撥打電話向丙○○詐稱略以「你的健保卡在臺北市有遭到冒領健保補助費的情況，且涉嫌光華吸金案件，如果你不想被羈押的話，要依指示來匯款」等語，且要求丙○○自行前往超商內接收詐欺集團成員偽造之「台北地檢署監管科收據」之傳真行使之，致丙○○陷於錯誤，依指示於右列所示之時間、金額，匯款至右列所示之帳戶內。 109年3月17日14時59分許 匯款120萬元 中華郵政帳戶000-00000000000000號（戶名：劉宗昇） 劉宗昇 109年3月17日15時10分許 提款2萬元 彰化縣○○鎮○○路000號之全家超商大竹店 1.被告謝明輝於警詢、偵訊、原審準備程序及審理時之供述[見溪警分偵字第1090019089號卷（下稱警卷一)第61至68頁，偵字第15297號卷第281至283頁，原審卷二第16至20頁] 2.施硯于於警詢、偵訊、準備程序及原審審理時之供述（見警卷一第1至6頁，偵字第10815號卷第81至84頁） 3.陳○○於警詢、偵訊、原審準備程序、審理時之自白（見警卷一第37至44頁，他字第3973號卷第129至130頁，原審卷一第315至319、375頁） 4.王○○於警詢、偵訊、原審準備程序、審理時之自白（見警卷一第51至58頁，他字第3973號卷第145至148頁，偵字第8092號卷二第445至449頁、偵字第10815號卷第29至39頁，原審卷一第315至329、375頁） 5.張葦澄於警詢、偵訊、原審準備程序、審理時之自白（見警卷一第73至63、89至93頁，偵字第15297號卷第303至306、375至377頁，原審卷一第318、375頁） 6.劉宗昇於警詢、偵訊之供述（見警卷一第29至36頁，偵字第10815號卷第57至59頁） 7.陳○○、王○○、張葦澄指認犯罪嫌疑人紀錄表（見警卷一第59至60、95至97頁，偵字第15297號卷第357至359頁） 8.張葦澄、謝明輝、劉宗昇提款之監視器畫面（見警卷一第105至129頁，他字第3973號卷第25至33頁） 9.告訴人丙○○於警詢之指述（見警卷一第23至28頁） 10.告訴人丙○○內政部警政署反詐騙諮詢專線紀錄表、臺南市政府警察局永康分局大橋派出所受理詐騙帳戶通報警示簡便格式表、金融機構聯防機制通報單、台北地檢署監管科公文及收據5紙（見他字第3973號卷第65、67至71、73至76、89至97頁） 11.左列所示人頭銀行帳戶之交易明細表、告訴人丙○○提出之匯款單及中華郵政、臺灣銀行存簿交易明細、被告謝明輝提出之取款憑條（見他字第3973號卷第37、41、77至87、101、103至105頁，偵字第15297號卷第63、67頁）       同日15時54分許 提款50萬元 彰化縣○○鎮○○路0段000號之溪湖郵局        ①同日16時08分許 提款2萬元  ②同日16時9分許 提款2萬元 彰化縣○○鎮○○路000號之全家超商大竹店        ①同日16時12分許 提款2萬元  ②同日16時14分許 提款2萬元 彰化縣○○鎮○○路0段000號之統一超商溪湖店        同日16時27分許 提款57萬元 彰化縣○○鎮○○路0段000號之埔鹽郵局     109年3月18日11時51分許 匯款300萬元 新光銀行帳戶000-0000000000000號（戶名：謝明輝） 謝明輝 同日12時 19分許 提款200萬元  臺中市○○區○○路0段000號之新光銀行松竹分行         同日12時5 1分許 提款100萬元 臺中市○○區○○路0段000號之新光銀行北屯分行     ①109年3月19日11時22分許 匯款258萬元  ②109年3月20日12時38分許 匯款300萬元  ③109年3月23日11時21分許 匯款6萬元  ④109年3月23日12時51分許 匯款200萬元 中華郵政帳戶000-00000000000000號（戶名：張葦澄） 張葦澄 同日12時58分許 提款100萬元 臺中市○○區○○○路00○0號之北屯郵局        同日13時58分許 提款132萬元 臺中市○區○○路000號之臺中路郵局        同日15時1分許 提款20萬元 臺中市○○區○○路0段000號之四張犁郵局        同日16時12分許 提款1萬元 臺中市○○區○○路0段000號之花旗銀行文心分行        同日19時23分許 提款5,000元 臺中市○○區○○路0號之合庫銀行昌平分行       劉庭亘  同日20時49分許 提款5,000元 臺中市○○區○○路0段000號之文心郵局       張葦澄 同日22時5分許 提款5,000元 臺中市○○區○○路0段000號之四張犁郵局        109年3月20日0時39分許 提款3萬5,000元 臺中市○○區○○路0段000號之潭子東寶郵局        109年3月20日14時42分 提款100萬元 臺中市○○區○○路0段00○0號之大坑口郵局        109年3月20日15時18分許 提款100萬元 臺中市○區○○路0段000號之漢口郵局        109年3月20日15時57分許 提款100萬元 臺中市○區○○路000號之健行路郵局        109年3月23日14時10分許 提款100萬元 臺中市○○區○○路0段000號之太平坪林郵局        109年3月23日14時50分許 提款106萬元  臺中市○○區○○路0段000號之文心郵局                             匯款合計：1184萬元    提款合計：1181萬元 劉宗昇提款共117萬元 謝明輝提款共300萬元 張葦澄提款共764萬元(含劉廷亘提領之5,000元)     2 乙○○ 詐欺集團某不詳成員自109年4月15日起，分別佯稱健保局人員、新北市偵查一隊「林國良」警員、臺灣新北地方檢察署檢察官「林俊廷」檢察官之名義，撥打電話向乙○○詐稱略以「你的健保卡在新北市涉嫌冒領維骨力等高價藥物，並冒領健保補助3萬多元，我們要監管你的帳戶，並按指示辦理」等語，且要求乙○○自行前往超商內接收詐欺集團成員偽造之「台北地檢署監管科」、「台北地檢署監管科收據」之傳真行使之，致乙○○陷於錯誤，依指示於右列所示之時間、金額，匯款至右列所示帳戶內。 ①109年4月22日14時59分 匯款80萬元  ②109年4月23日14時52分 匯款35萬4,000元  ③109年4月30日10時41分許 匯款107萬元  ④109年5月4日10時50分許 匯款52萬元   中華郵政帳戶000-00000000000000號（戶名：王柏智） 王柏智 109年4月22日13時許 提款80萬元 臺中市北區民權路365 之臺中淡溝郵局郵局 1.梅盛開於警詢、偵訊、原審準備程序及審理時之供述（見偵字第8092號卷二第413至423頁，偵字第10711號卷二第167至170頁，原審卷二第20至23頁，原審卷三第301至305頁） 2.被告王柏智於警詢、偵訊、原審準備程序及審理時之供述[見中市警五分偵字第1090053174號卷（下稱警卷四）第9至22頁，偵字第10711號卷二第95至96頁，偵字第13113號卷第143至146頁，原審卷二第20至23頁] 3.陳○○於警詢、原審準備程序及審理時之自白（見警卷四第87至89頁，原審卷一第320至321、375頁） 4.陳佑誠於警詢、偵訊及原審準備程序、審理時之供述[見彰警分偵字第1090050182號卷（下稱警卷三）第78至93頁、警卷四第51至55頁，偵字第10711號卷第251至256頁、偵字第8092號卷第239至245頁，原審卷一第320至321、375頁] 5.王○○於警詢、偵訊、原審準備程序及審理時之供述[見警卷一第51至58頁、彰警分偵字第1090043641號卷（下稱警卷二）第23至32頁、警卷三第173至178頁，偵字第10815號卷29至39頁，原審卷一第320至321、375頁] 6.陳○○、陳佑誠、王○○指認犯罪嫌疑人紀錄表（見警卷一第59至60頁、警卷二第45至49、151至153頁、警卷三第74至77頁） 7.告訴人乙○○於警詢   之證述（見偵字第8092號卷三第113至119頁） 8.告訴人乙○○內政部警署反詐騙諮詢專線紀錄表、彰化縣警察局和美分局偵查隊受理詐騙帳戶通報警示簡便格式表、受理各類案件紀錄表、受理刑事案件報案三聯單、台北地檢署監管科公文及收據8紙（見警卷四第127至141、151至161頁） 9.左列所示人頭銀行帳戶之交易明細表、告訴人乙○○提出之匯款申請書（見警卷四第143至149、163至217、219至260頁）        109年4月23日11時許 提款35萬4,000元 ①臺中烏日區光日路附近之統一超商 ②臺中市○○區○○路000號之郵局 ③上址附近之統一超商        ①109年4月30日13時許 　提款107 萬元 ②109年5月4日12時許 提款52萬元 苗栗縣某郵局     ①109年5月7日11時8分許 匯款84萬元  ②109年5月11日10時46分 匯款48萬元  ③109年5月13日10時36分許 匯款45萬元 台北富邦銀行帳戶000-000000000000號（戶名：王柏智）  109年5月7日13時許 提款84萬元 ①臺北富邦銀行豐原分行 ②臺中市豐原區某全家便利超商        109年5月11日12時許 提款48萬 臺北富邦銀行員林分行        109年5月13日13時許 提款45萬 臺北富邦銀行大里分行                    匯款合計：451萬4,000元   提款合計：451萬4,000元